---
title: "1. Braki danych w pakietach statystycznych"
format: 
  html:
    self-contained: true
    number-sections: true
    toc: true
    toc-title: "Spis treści"
editor: source
---

# Braki danych w pakietach statystycznych

## Kodowanie braków danych

::: panel-tabset
## R

```{r}
x1 <- c(1,2,3,NA)
summary(x1)
```

```{r}
table(x1)
```

```{r}
table(x1, useNA = "ifany")
```

```{r}
mean(x1)
```

```{r}
mean(x1, na.rm = T)
```

```{r}
na.omit(x1)
```

```{r}
x2 <- c(1,2,3, NA, NaN)
```

```{r}
summary(x2)
```

```{r}
mean(x2, na.rm=T)
```

```{r}
table(x2)
table(x2, useNA = "ifany")
```

```{r}
na.omit(x2)
```

## Python

```{python}
import pandas as pd
import numpy as np
```


```{python}
x1 = pd.Series([1, 2, 3, np.nan])
x1.describe()
```

```{python}
x1.value_counts()
```

```{python}
x1.value_counts(dropna=False)
```


W `pandas` braki danych są domyślnie pomijane (`skipna=True`), inaczej niż w R.

```{python}
x1.mean(skipna=False)
```


```{python}
x1.mean()
```


```{python}
x1.dropna()
```



:::

## Praca z brakami danych

### Dane wczytywane z plików

::: panel-tabset
## R

```{r}
dane <- read.csv("../data/plik-przyklad.csv")
head(dane)
```

```{r}
tail(dane)
```

Plik zawiera różne sposoby kodowania braków danych? Jakie? Jak to ustawić (hint `na.strings`)

Co z korelacją? Jak wyznaczyć korelację między np. wiekiem, wzrostem i oceną gdy występują braki danych?

```{r, eval = FALSE}
with(dane, cor(wzrost, ocena))
```

## Python

```{python, python-read-data}
dane = pd.read_csv(
    "../data/plik-przyklad.csv",
    skip_blank_lines=True,
    on_bad_lines="skip"
)
dane.head()
```

```{python, python-tail}
dane.tail()
```

Plik zawiera różne sposoby kodowania braków danych? Jakie? Jak to ustawić (hint `na_values`)

Co z korelacją? Jak wyznaczyć korelację między np. wiekiem, wzrostem i oceną gdy występują braki danych?

```{python, python-cor, eval = F}
correlation = dane["wiek"].corr(
    dane["ocena"],
    method="pearson"
)
```

:::

### Dane ankietowe

W tym miejscu omówiony zostanie zbiór danych z Badania Kapitału Ludzkiego.

::: panel-tabset
## R

```{r}
library(haven)
```

```{r}
## źródło: https://www.parp.gov.pl/images/publications/BKL/nowy-uklad/Baza_danych_z_badania_ludnoci_BKL_edycja_2021_SAV-SPSS.sav
## (strona blokuje pobieranie z poziomu R, dlatego wczytujemy kopię lokalną)
doc <- read_spss("../data/downloaded_data.sav")
str(doc$m9_1,2)
```

```{r}
table(doc$m9_1)
table(doc$m9_1, useNA = "ifany")
```

```{r}
doc <- read_spss("../data/downloaded_data.sav", user_na = T)
str(doc$m9_1,2)
```

```{r}
table(doc$m9_1)
table(doc$m9_1, useNA = "ifany")
```
## Python

```{python}
import pandas as pd
import pyreadstat
import numpy as np
```

```{python}
## źródło: https://www.parp.gov.pl/images/publications/BKL/nowy-uklad/Baza_danych_z_badania_ludnoci_BKL_edycja_2021_SAV-SPSS.sav
## (strona blokuje pobieranie z poziomu Pythona, dlatego wczytujemy kopię lokalną)
file_name = "../data/downloaded_data.sav"
```

```{python}
df, meta = pyreadstat.read_sav(file_name)
# Print structure of m9_1
print(df['m9_1'].dtype)
print(df['m9_1'].head(2))

```


```{python}
print(df['m9_1'].value_counts())
print(df['m9_1'].value_counts(dropna=False))
```


```{python}
df2, meta2 = pyreadstat.read_sav(file_name, user_missing=True, usecols = ["m9_1"])
print(df2['m9_1'].dtype)
print(df2['m9_1'].head(2))
```

```{python}
print(df2['m9_1'].value_counts())
print(df2['m9_1'].value_counts(dropna=False))
```

:::



