---
title: "7. Kalibracja -- case study"
format: 
  html:
    self-contained: true
    number-sections: true
    toc: true
    toc-title: "Spis treści"
editor: source
---

# Wczytanie potrzebnych pakietów

::: panel-tabset
## R

```{r pakiety, message=F, warning=F}
library(readxl)
library(survey)
```


## Python

```{python moduly}
import numpy as np
import pandas as pd
import polars as pl ## svy pracuje na ramkach danych polars
import svy
```

:::


# Kalibracja 

W tym przykładie pokażę jak można wykorzystac pakiet `survey` do kalibracji uwzględniajacej różne zmienne pomocnicze i ich kombinacje.

::: panel-tabset
## R

Wczytujemy przykładowe dane

```{r}
gosp <- read_excel("../data/gospodarstwa-zajecia.xlsx")
gosp <- transform(gosp, 
                  klm = as.factor(klm),
                  woj = as.factor(woj))
head(gosp)
```

W trzech zmiennych (`los`, `dochg`, `wydg`) mamy braki danych ale nie chcemy zastosować imputacji.

```{r}
summary(gosp[, c("los", "dochg", "wydg")])
```

**Zadanie 1**: w ilu przypadkach brak danych występuje we wszystkich trzech kolumnach?

```{r}
## miejsce na rozwiązanie
```



W związku z tym musimy zastosować kalibrację ale mamy pewne informacje o zmiennych pomocniczych dla wszystkich zmiennych. Na potrzeby tego ćwiczenia pokaże jak skalibrować wagi wg zmiennej klm, woj i interakcji. Zobaczymy tez jak zmieniają się wyniki

Tworzymy zbiór danych z pełnymi odpowiedziami

```{r}
gosp_resp <- gosp[complete.cases(gosp),]
```

Tworzymy informacje o wartościach globalnych zmiennych pomocniczych

```{r}
pop_klm <- xtabs(~klm, gosp)
pop_woj <- xtabs(~woj, gosp)
pop_klm_woj <- xtabs(~klm+woj, gosp)
```

**Zadanie 2**: czy klm i woj różnicuje `dochg` i `wydg`? Jak to sprawdzić?

```{r}
## miejsce na rozwiązanie
```


Tworzymy obiekt svydesign

```{r}
gosp_resp_svy <- svydesign(ids=~1, data=gosp_resp)
```

Jeżeli nie podamy domyślnie tworzone są wagi =1

```{r}
table(weights(gosp_resp_svy))
```

Przeprowadzamy kalibrację wg klm:

```{r}
gosp_resp_svy_klm <- calibrate(design = gosp_resp_svy, 
                               formula = list(~klm),
                               population = list(pop_klm))
```

**Zadanie 3**: prosz sprawdzić rozkład wag korzystając z `weights(gosp_resp_svy_klm)`. Ile różnych wag powstało? Dlaczego tyle?

```{r}
## miejsce na rozwiązanie
```


Przeprowadzamy kalibrację wg woj

```{r}
gosp_resp_svy_woj <- calibrate(design = gosp_resp_svy, 
                               formula = list(~woj),
                               population = list(pop_woj))
```

**Zadanie 4**: prosz sprawdzić rozkład wag korzystając z `weights(gosp_resp_svy_woj)`. Jak to wygląda w porównaniu do wcześniejszego zadania?

```{r}
## miejsce na rozwiązanie
```

Przeprowadzamy kalibrację wg klm i woj ale bez interakcji

```{r}
gosp_resp_svy_klm_woj_noint <- calibrate(design = gosp_resp_svy, 
                                         formula = list(~klm, ~woj),
                                         population = list(pop_klm, pop_woj))
```

**Zadanie 5**: czy ta kalibracja odtworzy wagi w przekrojach klm x woj?



Przeprowadzamy kalibrację wg klm i woj z interakcją 

```{r}
## przy liniowej jest problem numeryczny bo są zera w pop_klm_woj
gosp_resp_svy_klm_woj_int <- calibrate(design = gosp_resp_svy, 
                                       formula = list(~klm+woj),
                                       population = list(pop_klm_woj),
                                       calfun = "raking") 
```

Porównanmy oszacowania [wartości prawdziwe: `dochg=2127`, `wydg=2012.7`]

```{r}
svymean(~dochg+wydg, gosp_resp_svy)
```

```{r}
svymean(~dochg+wydg, gosp_resp_svy_klm)
svymean(~dochg+wydg, gosp_resp_svy_woj)
svymean(~dochg+wydg, gosp_resp_svy_klm_woj_noint)
svymean(~dochg+wydg, gosp_resp_svy_klm_woj_int)
```


## Python

```{python}
gosp = pd.read_excel("../data/gospodarstwa-zajecia.xlsx")
gosp['klm'] = gosp['klm'].astype('category')
gosp['woj'] = gosp['woj'].astype('category')
print(gosp.head())
```

```{python}
print(gosp[['dochg', 'wydg']].describe())
print("\nMissing values:")
print(gosp[['dochg', 'wydg']].isnull().sum())
```

```{python}
gosp_resp = gosp.dropna(subset=['dochg', 'wydg']).copy()
```

```{python}
pop_klm = gosp['klm'].value_counts().to_dict()
pop_woj = gosp['woj'].value_counts().to_dict()
```

```{python}
pop_klm_woj = gosp.groupby(['klm', 'woj'], observed=False).size().to_dict() ## wszystkie przekroje (także puste), jak xtabs w R
```

```{python}
gosp_resp['weight'] = 1.0
```

```{python}
print(f"\nPoczątkowe wagi: {gosp_resp['weight'].unique()}")
```

Tworzymy obiekt `svy.Sample` (odpowiednik `svydesign`)

```{python}
gosp_resp_svy = svy.Sample(pl.from_pandas(gosp_resp), svy.Design(wgt="weight"))
```

Przeprowadzamy kalibrację wg klm

```{python}
gosp_resp_svy_klm = gosp_resp_svy.weighting.calibrate(
    controls={svy.Cat("klm"): pop_klm},
    wgt_name="w_klm")
```

Przeprowadzamy kalibrację wg woj

```{python}
gosp_resp_svy_woj = gosp_resp_svy.weighting.calibrate(
    controls={svy.Cat("woj"): pop_woj},
    wgt_name="w_woj")
```

Przeprowadzamy kalibrację wg klm i woj ale bez interakcji

```{python}
gosp_resp_svy_klm_woj_noint = gosp_resp_svy.weighting.calibrate(
    controls={svy.Cat("klm"): pop_klm, svy.Cat("woj"): pop_woj},
    wgt_name="w_klm_woj_noint")
```

Przeprowadzamy kalibrację wg klm i woj z interakcją (poststratyfikacja w przekrojach klm x woj)

```{python}
gosp_resp_svy_klm_woj_int = gosp_resp_svy.weighting.poststratify(
    controls={k: v for k, v in pop_klm_woj.items() if v > 0}, ## pomijamy puste przekroje
    cells=["klm", "woj"],
    wgt_name="w_klm_woj_int")
```

Porównanmy oszacowania [wartości prawdziwe: `dochg=2127`, `wydg=2012.7`]

```{python}
print(gosp_resp_svy.estimation.mean(["dochg", "wydg"]))
```

```{python}
print(gosp_resp_svy_klm.estimation.mean(["dochg", "wydg"]))
print(gosp_resp_svy_woj.estimation.mean(["dochg", "wydg"]))
print(gosp_resp_svy_klm_woj_noint.estimation.mean(["dochg", "wydg"]))
print(gosp_resp_svy_klm_woj_int.estimation.mean(["dochg", "wydg"]))
```


:::
