---
title: "7. Propensity score adjustment"
format: 
  html:
    self-contained: true
    number-sections: true
    toc: true
    toc-title: "Spis treści"
editor: source
---

# Wczytanie potrzebnych pakietów

::: panel-tabset
## R

```{r pakiety, message=F, warning=F}
library(readxl)
library(glmnet)
```


## Python

```{python moduly}
import pandas as pd
import numpy as np
from sklearn.linear_model import LogisticRegressionCV
import statsmodels.api as sm
import matplotlib.pyplot as plt
```

:::


# Ważenie przez odwrotność -- metoda podstawowa 

Wykorzystamy wyłącznie regresję logistyczną bez i z LASSO.

::: panel-tabset
## R

Wczytujemy przykładowe dane

```{r}
gosp <- read_excel("../data/gospodarstwa-zajecia.xlsx")
gosp <- transform(gosp, 
                  klm = as.factor(klm),
                  woj = as.factor(woj))
head(gosp)
```

W trzech zmiennych (`los`, `dochg`, `wydg`) mamy braki danych

```{r}
summary(gosp[, c("los", "dochg", "wydg")])
```

Zmienna określająda odpowiedź

```{r}
gosp$R <- !is.na(gosp$dochg)
```

Model podstawowy

```{r}
m1 <- glm(R ~ klm + woj, data = gosp, family = binomial())
summary(predict(m1, type = "response"))
```

```{r}
gosp$w_rho <- 1/predict(m1, gosp, type="response")
```

Porównamy szacunki

```{r}
c(mean(gosp$dochg, na.rm=T), weighted.mean(gosp$dochg, gosp$w_rho, na.rm=T))
```

Teraz LASSO

```{r}
set.seed(2026)
m2 <- cv.glmnet(x = model.matrix(~ klm + woj, gosp)[, -1],
                y = gosp$R,
                family = "binomial")
coef(m2, s = "lambda.min")
```

```{r}
gosp$w_rho_lasso <- 1/as.numeric(predict(m2, newx = model.matrix(~ klm + woj, gosp)[, -1], type="response", s = "lambda.min"))
```

Porównamy szacunki

```{r}
c(bez = mean(gosp$dochg, na.rm=T), 
  glm = weighted.mean(gosp$dochg, gosp$w_rho, na.rm=T),
  lasso = weighted.mean(gosp$dochg, gosp$w_rho_lasso, na.rm=T))
```

Jak wyglądają wagi?

```{r}
summary(gosp[, c("w_rho", "w_rho_lasso")])
```

```{r}
plot(gosp$w_rho, gosp$w_rho_lasso)
```


## Python

Wczytujemy przykładowe dane

```{python}
gosp = pd.read_excel("../data/gospodarstwa-zajecia.xlsx")
gosp['klm'] = gosp['klm'].astype('category')
gosp['woj'] = gosp['woj'].astype('category')
print(gosp.head())
```

W dwóch zmiennych mamy braki danych

```{python}
gosp[['dochg', 'wydg']].describe()
```

Zmienna określająca odpowiedź

```{python}
gosp['R'] = gosp['dochg'].notna()
```

Model podstawowy

```{python}
X = pd.get_dummies(gosp[['klm', 'woj']], drop_first=True, dtype=float)
X = sm.add_constant(X)
m1 = sm.GLM(gosp['R'].astype(int), X, family=sm.families.Binomial()).fit()
print(pd.Series(m1.predict(X)).describe())

gosp['w_rho'] = 1 / m1.predict(X)
```

Porównamy szacunki

```{python}
mean_unweighted = gosp['dochg'].mean()
mean_weighted = np.average(gosp.loc[gosp['dochg'].notna(), 'dochg'], 
                           weights=gosp.loc[gosp['dochg'].notna(), 'w_rho'])
print([mean_unweighted, mean_weighted])
```

Teraz LASSO

```{python}
X_lasso = pd.get_dummies(gosp[['klm', 'woj']], drop_first=True, dtype=float)
m2 = LogisticRegressionCV(l1_ratios=(1,), solver='saga', cv=10, max_iter=10000, random_state=2026,
                          scoring='neg_log_loss', use_legacy_attributes=False)
m2.fit(X_lasso, gosp['R'].astype(int))
gosp['w_rho_lasso'] = 1 / m2.predict_proba(X_lasso)[:, 1]
print(f"Intercept: {m2.intercept_}")
print(f"Coefficients: {dict(zip(X_lasso.columns, m2.coef_[0]))}")
```

Uwaga: oszacowanie LASSO różni się od R, ponieważ walidacja krzyżowa w `scikit-learn` wybiera silniejszą karę niż `lambda.min` w `glmnet`.


```{python}
mean_bez = gosp['dochg'].mean()
mean_glm = np.average(gosp.loc[gosp['dochg'].notna(), 'dochg'], 
                      weights=gosp.loc[gosp['dochg'].notna(), 'w_rho'])
mean_lasso = np.average(gosp.loc[gosp['dochg'].notna(), 'dochg'], 
                        weights=gosp.loc[gosp['dochg'].notna(), 'w_rho_lasso'])

print({'bez': mean_bez, 'glm': mean_glm, 'lasso': mean_lasso})
```

Jak wyglądają wagi?

```{python}
print(gosp[['w_rho', 'w_rho_lasso']].describe())

plt.scatter(gosp['w_rho'], gosp['w_rho_lasso'])
plt.xlabel('w_rho')
plt.ylabel('w_rho_lasso')
plt.show()
```


:::

## Zadania

+ Zadanie 1: Analiza braków danych w zmiennej `wydg`

Powtórz całą analizę (model GLM i LASSO) dla zmiennej `wydg` zamiast `dochg`. Porównaj uzyskane wagi oraz oszacowania średniej. Czy wyniki różnią się istotnie od tych dla zmiennej `dochg`?

+ Zadanie 2: Rozszerzenie modelu skłonności

Dodaj do modelu skłonności (`m1`) dodatkowe zmienne objaśniające dostępne w zbiorze danych (np. interakcje między `klm` a `woj`). Sprawdź, jak zmienia się rozkład wag oraz oszacowanie średniej `dochg`. Czy bardziej złożony model daje lepsze wyniki?


