---
title: "3. Imputacja NN"
format: 
  html:
    self-contained: true
    number-sections: true
    toc: true
    toc-title: "Spis treści"
editor: source
---

# Wczytanie potrzebych pakietów

::: panel-tabset
## R

```{r pakiety, message=F, warning=F}
library(simputation)
library(VIM)
```


## Python

```{python moduly}
import numpy as np
import pandas as pd
from scipy.stats import norm
from sklearn.preprocessing import MinMaxScaler, PolynomialFeatures
from sklearn.neighbors import NearestNeighbors
from sklearn.linear_model import LinearRegression
import matplotlib.pyplot as plt
import gower
```

:::

# Przykład 1 -- symulacja

Porównujemy cztery estymatory średniej:

+ `naive` -- średnia wyłącznie z respondentów,
+ `nn` -- imputacja wartością najbliższego sąsiada ($k=1$),
+ `nn_avg` -- imputacja średnią z $M$ najbliższych sąsiadów,
+ `nn_bc` -- jak `nn_avg`, ale z korektą obciążenia opartą na modelu regresji (wielomian drugiego stopnia).

Liczba sąsiadów rośnie wraz z wielkością próby: $M = \lfloor n^{2/(2+d)} \rfloor$, gdzie $d$ to liczba zmiennych pomocniczych. Jest to wybór zalecany w pracy Lin, Z., Ding, P., & Han, F. (2023). Estimation based on nearest neighbor matching: From density ratio to average treatment effect. *Econometrica*, 91(6), 2187--2217. Wyniki teoretyczne z tej pracy dla $d>1$ dotyczą estymatora z korektą obciążenia.

::: panel-tabset

## R

```{r symulacja1}
# Ustawienie ziarna losowości dla reprodukowalności
set.seed(123)

# Parametry symulacji
N <- 50000  # rozmiar populacji
n <- 1000    # rozmiar próby

# Generowanie zmiennych objaśniających
x1 <- runif(N, 0, 1)
x2 <- runif(N, 0, 1)
x3 <- runif(N, 0, 1)
x4 <- rnorm(N, 0, 1)
x5 <- rnorm(N, 0, 1)
x6 <- rnorm(N, 0, 1)
e <- rnorm(N, 0, 1)

# Generowanie zmiennej y dla trzech modeli
y1 <- -1 + x1 + x2 + e
y2 <- -1.167 + x1 + x2 + (x1-0.5)^2 + (x2-0.5)^2 + e
y3 <- -1.5 + x1 + x2 + x3 + x4 + x5 + x6 + e

# Tworzenie wskaźnika odpowiedzi (mechanizm braków danych)
logit_p <- 0.2 + x1 + x2
p <- exp(logit_p)/(1 + exp(logit_p))


# Tworzenie ramki danych
populacja <- data.frame(
 id = 1:N,
 x1 = x1,
 x2 = x2,
 x3 = x3,
 x4 = x4,
 x5 = x5,
 x6 = x6,
 y1 = y1,
 y2 = y2,
 y3 = y3,
 p = p
)
y_true <- colMeans(populacja[, c("y1", "y2", "y3")])

## imputacja średnią z M najbliższych sąsiadów (odległość Gowera, tak jak w impute_knn)
## bc = TRUE: korekta obciążenia na podstawie modelu regresji z wielomianem 2 stopnia
impute_nn_mean <- function(proba, y, xs, M, bc = FALSE) {
  resp <- !is.na(proba[[y]])
  y_resp <- proba[[y]][resp]
  ## macierz M x liczba nierespondentów z numerami wierszy dawców
  nn <- gower::gower_topn(x = proba[!resp, xs], y = proba[resp, xs], n = M)$index
  if (bc) {
    model <- lm(reformulate(sprintf("polym(%s, degree = 2, raw = TRUE)",
                                    paste(xs, collapse = ", ")), response = y),
                data = proba[resp, ])
    mu <- predict(model, proba)
    y_imp <- mu[!resp] + colMeans(matrix((y_resp - mu[resp])[nn], nrow = M))
  } else {
    y_imp <- colMeans(matrix(y_resp[nn], nrow = M))
  }
  proba[[y]][!resp] <- y_imp
  proba[[y]]
}

## sumulacja (2000 razy)
R <- 2000
results <- matrix(0, R, 12)
colnames(results) <- paste0(rep(c("naive", "nn", "nn_avg", "nn_bc"), each = 3),
                            rep(c("_y1", "_y2", "_y3"), times=4))

xs_2 <- c("x1", "x2")
xs_6 <- c("x1", "x2", "x3", "x4", "x5", "x6")
M_2 <- floor(n^(2/(2+2))) ## M=31 dla d=2
M_6 <- floor(n^(2/(2+6))) ## M=5 dla d=6

for (r in 1:R) {
  proba <- populacja[sample(1:N, n), ]
  proba$delta <- rbinom(nrow(proba), 1, proba$p)
  proba$y1[proba$delta == 0] <- NA
  proba$y2[proba$delta == 0] <- NA
  proba$y3[proba$delta == 0] <- NA

  results[r, 1:3] <- colMeans(proba[, c(c("y1", "y2", "y3"))], na.rm=T)

  ## najbliższy sąsiad (k=1)
  res_y1_y2 <- impute_knn(proba, y1 + y2  ~ x1 + x2, k=1)
  res_y3 <- impute_knn(proba, y3  ~ x1 + x2 + x3  + x4 + x5 + x6, k=1)
  results[r, 4:6] <- c(mean(res_y1_y2$y1), mean(res_y1_y2$y2), mean(res_y3$y3))

  ## średnia z M najbliższych sąsiadów
  results[r, 7:9] <- c(mean(impute_nn_mean(proba, "y1", xs_2, M_2)),
                       mean(impute_nn_mean(proba, "y2", xs_2, M_2)),
                       mean(impute_nn_mean(proba, "y3", xs_6, M_6)))

  ## średnia z M najbliższych sąsiadów z korektą obciążenia
  results[r, 10:12] <- c(mean(impute_nn_mean(proba, "y1", xs_2, M_2, bc = TRUE)),
                         mean(impute_nn_mean(proba, "y2", xs_2, M_2, bc = TRUE)),
                         mean(impute_nn_mean(proba, "y3", xs_6, M_6, bc = TRUE)))

}

boxplot(results -  matrix(rep(y_true, times = 4), byrow=T, ncol = 12, nrow=R),
        xlab = "", ylab = "Obciążenie",
        main = "Imputacja NN: jeden sąsiad, średnia z M sąsiadów i korekta obciążenia",
        las = 2)
abline(a=0,b=0,col="red")
```

Obciążenie estymatora (x100)

```{r}
round((colMeans(results) - rep(y_true, times = 4))*100,2)
```
Wariancja

```{r}
round(apply(results, 2, var)*100,4)
```

RMSE

```{r}
bias <- (colMeans(results) - rep(y_true, times = 4))
round(sqrt(bias^2 + apply(results, 2, var))*100,2)
```

## Python

```{python symulacja1-py}
# Ustawienie ziarna losowości
np.random.seed(123)

# Parametry symulacji
N = 50000  # rozmiar populacji
n = 1000    # rozmiar próby

# Generowanie zmiennych objaśniających
x1 = np.random.uniform(0, 1, N)
x2 = np.random.uniform(0, 1, N)
x3 = np.random.uniform(0, 1, N)
x4 = np.random.normal(0, 1, N)
x5 = np.random.normal(0, 1, N)
x6 = np.random.normal(0, 1, N)
e = np.random.normal(0, 1, N)

# Generowanie zmiennej y dla trzech modeli
y1 = -1 + x1 + x2 + e
y2 = -1.167 + x1 + x2 + (x1-0.5)**2 + (x2-0.5)**2 + e
y3 = -1.5 + x1 + x2 + x3 + x4 + x5 + x6 + e

# Tworzenie wskaźnika odpowiedzi
logit_p = 0.2 + x1 + x2
p = np.exp(logit_p)/(1 + np.exp(logit_p))
# Tworzenie ramki danych
populacja = pd.DataFrame({
   'id': range(N),
   'x1': x1,
   'x2': x2,
   'x3': x3,
   'x4': x4,
   'x5': x5,
   'x6': x6,
   'y1': y1,
   'y2': y2,
   'y3': y3,
   'p': p
})

y_true = populacja[['y1', 'y2', 'y3']].mean()

# Imputacja średnią z M najbliższych sąsiadów (dla M=1: wartość najbliższego sąsiada)
# Dla zmiennych ilościowych odległość Gowera = odległość Manhattan na zmiennych przeskalowanych rozstępem
# bc=True: korekta obciążenia na podstawie modelu regresji z wielomianem 2 stopnia
def impute_nn(proba, y_col, x_cols, M, bc=False):
   obs = proba[y_col].notna().to_numpy()
   X = MinMaxScaler().fit_transform(proba[x_cols])
   nn = NearestNeighbors(n_neighbors=M, metric='manhattan').fit(X[obs])
   idx = nn.kneighbors(X[~obs], return_distance=False)
   y = proba[y_col].to_numpy().copy()
   y_obs = y[obs]
   if bc:
       Z = PolynomialFeatures(degree=2, include_bias=False).fit_transform(proba[x_cols])
       mu = LinearRegression().fit(Z[obs], y_obs).predict(Z)
       y[~obs] = mu[~obs] + (y_obs - mu[obs])[idx].mean(axis=1)
   else:
       y[~obs] = y_obs[idx].mean(axis=1)
   return y

# Symulacja (2000 razy)
R = 2000
results = np.zeros((R, 12))
columns = [f"{t}_{y}" for t in ['naive', 'nn', 'nn_avg', 'nn_bc'] for y in ['y1', 'y2', 'y3']]

xs_2 = ['x1', 'x2']
xs_6 = ['x1', 'x2', 'x3', 'x4', 'x5', 'x6']
M_2 = int(np.floor(n**(2/(2+2)))) # M=31 dla d=2
M_6 = int(np.floor(n**(2/(2+6)))) # M=5 dla d=6

for r in range(R):
   # Losowanie próby
   proba = populacja.sample(n=n)

   # Generowanie braków danych
   delta = np.random.binomial(1, proba['p'])
   proba.loc[delta == 0, ['y1', 'y2', 'y3']] = np.nan

   # Średnie dla metody naiwnej
   results[r, 0:3] = proba[['y1', 'y2', 'y3']].mean()

   # Najbliższy sąsiad (k=1)
   results[r, 3:6] = [impute_nn(proba, 'y1', xs_2, 1).mean(),
                      impute_nn(proba, 'y2', xs_2, 1).mean(),
                      impute_nn(proba, 'y3', xs_6, 1).mean()]

   # Średnia z M najbliższych sąsiadów
   results[r, 6:9] = [impute_nn(proba, 'y1', xs_2, M_2).mean(),
                      impute_nn(proba, 'y2', xs_2, M_2).mean(),
                      impute_nn(proba, 'y3', xs_6, M_6).mean()]

   # Średnia z M najbliższych sąsiadów z korektą obciążenia
   results[r, 9:12] = [impute_nn(proba, 'y1', xs_2, M_2, bc=True).mean(),
                       impute_nn(proba, 'y2', xs_2, M_2, bc=True).mean(),
                       impute_nn(proba, 'y3', xs_6, M_6, bc=True).mean()]

plt.figure(figsize=(10, 6))
bias = results - np.tile(y_true, 4)
plt.boxplot(bias)
plt.axhline(y=0, color='r', linestyle='-')
plt.xlabel('')
plt.ylabel('Obciążenie')
plt.title('Imputacja NN: jeden sąsiad, średnia z M sąsiadów i korekta obciążenia')
plt.xticks(range(1, 13), columns, rotation=90)
plt.tight_layout()
plt.show()
```

Obciążenie estymatora (x100), wariancja (x100) i RMSE (x100)

```{python}
bias = results.mean(axis=0) - np.tile(y_true, 4)
pd.DataFrame({'bias': np.round(bias*100, 2),
              'var': np.round(results.var(axis=0, ddof=1)*100, 4),
              'rmse': np.round(np.sqrt(bias**2 + results.var(axis=0, ddof=1))*100, 2)},
             index=columns)
```


:::


# Przykład 2 -- Gower

::: panel-tabset

## R

```{r data-example2}
dane <- data.frame(
   plec = factor(c("K", "M", "K")),                     # zmienna nominalna
   wyksztalcenie = factor(                              # zmienna porządkowa
       c("wyższe", "średnie", "podstawowe"),
       levels = c("podstawowe", "średnie", "wyższe"),   # określamy porządek poziomów
       ordered = TRUE
   ),
   wiek = c(25, 35, 45)                                 # zmienna ilorazowa
)

```

```{r gower}
VIM::gowerD(data.x = dane,
            factors = "plec",
            numerical = "wiek",
            orders = "wyksztalcenie",
            levOrders = 3)
```

```{r gower2}
## odległość pierwszej obserwacji od wszystkich (rozstęp liczony na całym zbiorze)
gower::gower_dist(x = dane[1, ],
                  y = dane)
```

## Python

```{python}
dane = pd.DataFrame({
   'plec': pd.Categorical(["K", "M", "K"]),                          # zmienna nominalna
   'wyksztalcenie': pd.Categorical(                                  # zmienna porządkowa
       ["wyższe", "średnie", "podstawowe"],
       categories=["podstawowe", "średnie", "wyższe"],
       ordered=True
   ),
   'wiek': [25, 35, 45]                                             # zmienna ilorazowa
})

```

Pakiet `gower` traktuje zmienną porządkową jak nominalną (tak jak pakiet `gower` w R, inaczej niż `VIM::gowerD`), a zmienne jakościowe muszą być typu `object`.

```{python}
gower.gower_matrix(dane.astype({'plec': object, 'wyksztalcenie': object}))
```

:::


# Przyklad 3

::: panel-tabset

## R

```{r}
## reading
data <- read.csv(file = "../data/data4-czytelnictwo.csv", 
                 colClasses = c("factor", "numeric", "factor", "logical", "logical"))

```

```{r}
glm(I(is.na(czyta_ksiazki_z_brakami)) ~ plec + wiek + wyksztalcenie,
    data = data, family = binomial()) |>
  summary()
```



## Python

TBA
:::