---
title: "4. Imputacja PMM"
format: 
  html:
    self-contained: true
    number-sections: true
    toc: true
    toc-title: "Spis treści"
editor: source
---

# Wczytanie potrzebych pakietów

::: panel-tabset
## R

```{r}
library(simputation)
library(FNN) 
```

## Python

```{python}
import pandas as pd
import numpy as np
from sklearn.linear_model import LinearRegression
from sklearn.neighbors import NearestNeighbors
import gower
```


:::

# Przykład 1 z zajęć

::: panel-tabset
## R

```{r}
przyklad1 <- data.frame(X = seq(10, 35, by=5),
                        Y = c(25, 35, NA, 55, 65, NA))
przyklad1
```

```{r}
przyklad1 |>
  impute_pmm(formula = Y~ X,
             predictor = impute_lm)
```

Step-by-step (dla $k=1$)

```{r}
## model liniowy
model1 <- lm(formula = Y~X, data=przyklad1)
## wartości przewidywane
przyklad1$pred <- predict(model1, przyklad1)
## wyszukiwanie najbliższego sąsiada
sasiedzi <- get.knnx(data = przyklad1[!is.na(przyklad1$Y), "pred"], 
                     query = przyklad1[is.na(przyklad1$Y), "pred"],
                     k = 1)
## przepisujemy wartości najbliższego sąsiada
przyklad1_wynik <- przyklad1
przyklad1_wynik[is.na(przyklad1$Y), "Y"] <- przyklad1_wynik[!is.na(przyklad1$Y), "Y"][sasiedzi$nn.index[,1]]
przyklad1_wynik
```

Step-by-step (dla $k=2$)

```{r}
## wyszukiwanie najbliższego sąsiada
sasiedzi <- get.knnx(data = przyklad1[!is.na(przyklad1$Y), "pred"], 
                     query = przyklad1[is.na(przyklad1$Y), "pred"],
                     k = 2)
sasiedzi
## przepisujemy wartości najbliższego sąsiada

przyklad1_wynik <- przyklad1
przyklad1_wynik[is.na(przyklad1$Y), "Y"] <- apply(sasiedzi$nn.index, 1, FUN=function(x) mean(przyklad1_wynik[!is.na(przyklad1$Y), "Y"][x]))
przyklad1_wynik
```


## Python

```{python}
przyklad1 = pd.DataFrame({
    'X': np.arange(10, 36, 5),
    'Y': [25, 35, np.nan, 55, 65, np.nan]
})
```

```{python}
mask = ~przyklad1['Y'].isna()
X = przyklad1.loc[mask, 'X'].values.reshape(-1, 1)
y = przyklad1.loc[mask, 'Y'].values

## Zwykła regresja liniowa
model = LinearRegression()
model.fit(X, y)

## Wartości przewidywane
przyklad1['pred'] = model.predict(przyklad1['X'].values.reshape(-1, 1))

# Sąsiadzi
# Dane obserwowane
observed_pred = przyklad1.loc[mask, 'pred'].values.reshape(-1, 1)
# Dane brakujące
missing_pred = przyklad1.loc[~mask, 'pred'].values.reshape(-1, 1)

# Znajdź najbliższych sąsiadów
nbrs = NearestNeighbors(n_neighbors=1).fit(observed_pred)
distances, indices = nbrs.kneighbors(missing_pred)

# Imputacja wartości
przyklad1.loc[~mask, 'Y'] = przyklad1.loc[mask, 'Y'].values[indices.flatten()]

przyklad1
```

:::

# Krótkie ćwiczenie

::: panel-tabset
## R

Prosze wykonać imputację danych dla następującego zbioru danych

```{r}
set.seed(42)
n <- 10

df <- data.frame(
  id = 1:10,
  plec = c("K", "M", "M", "K", "M", "K", "M", "K", "M", "K"),
  rok_studiow = c(1, 2, 3, 1, 2, 3, 1, 2, 3, 1),
  pracuje = c("Tak", "Nie", "Tak", "Nie", "Tak", "Nie", "Tak", "Tak", "Nie", "Tak"),
  piwa = c(2, 5, 8, NA, 6, NA, 9, 4, 7, NA)
)

df
```


## Python

Prosze wykonać imputację danych dla następującego zbioru danych

```{python}
np.random.seed(42)
n = 10

df = pd.DataFrame({
    'id': range(1, 11),
    'plec': ["K", "M", "M", "K", "M", "K", "M", "K", "M", "K"],
    'rok_studiow': [1, 2, 3, 1, 2, 3, 1, 2, 3, 1],
    'pracuje': ["Tak", "Nie", "Tak", "Nie", "Tak", "Nie", "Tak", "Tak", "Nie", "Tak"],
    'piwa': [2, 5, 8, np.nan, 6, np.nan, 9, 4, 7, np.nan]
})

```

:::

# Przykład 2 -- czytelnictwo

::: panel-tabset
## R

```{r}
## reading
data <- read.csv(file = "../data/data4-czytelnictwo.csv", 
                 colClasses = c("factor", "numeric", "factor", "logical", "logical"))
head(data)
```

```{r}
summary(data)
```

Dodajemy kopię kolumny `czyta_ksiazki_z_brakami` aby porównać imputację
PMM i NNI.

```{r}
data$czyta_ksiazki_z_brakami_nni <- data$czyta_ksiazki_z_brakami
data$czyta_ksiazki_z_brakami_pmm <- as.numeric(data$czyta_ksiazki_z_brakami) ## musimy zamienić na braki numeryczny (patrz poniżej)
```

[![Dlaczego nie ma
GLM?!?](figs/simputation.png){fig-align="center"}](https://github.com/markvanderloo/simputation/issues/16)

Ograniczenia `simputation`:

+ nie ma `impute_glm`
+ nie można ustawić różnej liczby `k` (domyślnie 1)

```{r}
data |> 
  impute_pmm(formula = czyta_ksiazki_z_brakami_pmm ~ plec + wiek + wyksztalcenie)  |>
  impute_knn(czyta_ksiazki_z_brakami_nni ~ plec + wiek + wyksztalcenie, k = 1) -> imputacja_wynik
```

```{r}
aggregate(cbind(True=czyta_ksiazki, 
                NNI=czyta_ksiazki_z_brakami_nni,
                PMM = czyta_ksiazki_z_brakami_pmm) ~ 1, imputacja_wynik, FUN=mean)
```

## Python

```{python}
data = pd.read_csv("../data/data4-czytelnictwo.csv", 
                   dtype={'plec': 'category', 
                         'wiek': 'float64',
                         'wyksztalcenie': 'category',
                         'czyta_ksiazki': 'float64',  # zmiana z bool
                         'czyta_ksiazki_z_brakami': 'float64'})  # zmiana z bool

print("Head:")
print(data.head())
print("\nSummary:")
print(data.describe(include='all'))
```

```{python}
data['czyta_ksiazki_z_brakami_nni'] = data['czyta_ksiazki_z_brakami']
data['czyta_ksiazki_z_brakami_pmm'] = data['czyta_ksiazki_z_brakami']
```

```{python}
def pmm_imputation(X, y):
   # Maska dla obserwowanych wartości
   mask = ~y.isna()

   # Przygotowanie danych do modelu (zmienne jakościowe jako zmienne zero-jedynkowe)
   X_encoded = pd.get_dummies(X, drop_first=True, dtype=float)

   # Dopasowanie modelu regresji liniowej (jak impute_lm w R)
   model = LinearRegression()
   model.fit(X_encoded[mask], y[mask])

   # Przewidywane wartości
   pred_all = model.predict(X_encoded).reshape(-1, 1)

   # Dla każdej brakującej wartości znajdź najbliższą obserwowaną (wg wartości przewidywanych)
   nbrs = NearestNeighbors(n_neighbors=1).fit(pred_all[mask])
   distances, indices = nbrs.kneighbors(pred_all[~mask])

   # Przypisz wartość od najbliższego sąsiada
   y_imputed = y.copy()
   y_imputed[~mask] = y[mask].values[indices.flatten()]

   return y_imputed

def nn_imputation(X, y, k=1):
   # Oblicz macierz odległości Gowera (zmienne jakościowe muszą być typu object)
   X_gower = X.astype({col: object for col in X.select_dtypes(include=['category']).columns})
   gower_mat = gower.gower_matrix(X_gower)

   # Maska dla obserwowanych wartości
   mask = (~y.isna()).to_numpy()

   # Imputacja
   y_imputed = y.copy()
   
   for idx in y[~mask].index:
       # Weź odległości do wszystkich obserwowanych wartości
       distances = gower_mat[idx, mask]
       # Znajdź k najbliższych sąsiadów
       closest = np.argpartition(distances, k)[:k]
       # Wybierz losowo jednego z k najbliższych sąsiadów
       chosen = np.random.choice(closest)
       # Przypisz wartość od wybranego sąsiada
       y_imputed[idx] = y[mask].iloc[chosen]
   
   return y_imputed
 
```

```{python}
# Wykonanie imputacji
X = data[['plec', 'wiek', 'wyksztalcenie']]
data['czyta_ksiazki_z_brakami_pmm'] = pmm_imputation(X, data['czyta_ksiazki_z_brakami_pmm'])
data['czyta_ksiazki_z_brakami_nni'] = nn_imputation(X, data['czyta_ksiazki_z_brakami_nni'], k=1)

# Obliczenie średnich
results = pd.DataFrame({
   'True': [data['czyta_ksiazki'].mean()],
   'NNI': [data['czyta_ksiazki_z_brakami_nni'].mean()],
   'PMM': [data['czyta_ksiazki_z_brakami_pmm'].mean()]
})

print("\nŚrednie wartości:")
print(results)
```

Uwaga: wynik PMM różni się od R, ponieważ wiele jednostek ma identyczne wartości przewidywane, a remisy są rozstrzygane inaczej.

:::

# Symulacja


```{r symulacja1}
# Ustawienie ziarna losowości dla reprodukowalności
set.seed(123)

# Parametry symulacji
N <- 50000  # rozmiar populacji
n <- 400    # rozmiar próby

# Generowanie zmiennych objaśniających
x1 <- runif(N, 0, 1)
x2 <- runif(N, 0, 1)
x3 <- runif(N, 0, 1)
x4 <- rnorm(N, 0, 1)
x5 <- rnorm(N, 0, 1)
x6 <- rnorm(N, 0, 1)
e <- rnorm(N, 0, 1)

# Generowanie zmiennej y dla trzech modeli
y1 <- -1 + x1 + x2 + e
y2 <- -1.167 + x1 + x2 + (x1-0.5)^2 + (x2-0.5)^2 + e
y3 <- -1.5 + x1 + x2 + x3 + x4 + x5 + x6 + e

# Tworzenie wskaźnika odpowiedzi (mechanizm braków danych)
logit_p <- 0.2 + x1 + x2
p <- exp(logit_p)/(1 + exp(logit_p))


# Tworzenie ramki danych
populacja <- data.frame(
 id = 1:N,
 x1 = x1,
 x2 = x2,
 x3 = x3,
 x4 = x4,
 x5 = x5,
 x6 = x6,
 y1 = y1,
 y2 = y2,
 y3 = y3,
 p = p
)
y_true <- colMeans(populacja[, c("y1", "y2", "y3")]) 

## sumulacja (2000 razy)
R <- 2000
results <- matrix(0, R, 9)
colnames(results) <- paste0(rep(c("naive", "nn", "pmm"), each = 3), 
                            rep(c("_y1", "_y2", "_y3"), times=3))

for (r in 1:R) {
  set.seed(r)
  proba <- populacja[sample(1:N, n), ]
  proba$delta <- rbinom(nrow(proba), 1, proba$p)
  proba$y1[proba$delta == 0] <- NA
  proba$y2[proba$delta == 0] <- NA
  proba$y3[proba$delta == 0] <- NA
  
  results[r, 1:3] <- colMeans(proba[, c(c("y1", "y2", "y3"))], na.rm=T)
  
  results_nn <- proba |>
    impute_knn(y1 + y2  ~ x1 + x2, k=5) |>
    impute_knn(y3 ~ x1 + x2 + x3 + x4 + x5 + x6, k=5)
 
  results_pmm <- proba |>
    impute_pmm(y1 + y2  ~ x1 + x2, predictor = impute_lm) |>
    impute_pmm(y3 ~ x1 + x2 + x3 + x4 + x5 + x6, predictor = impute_lm)

  proba$y1_nn <- results_nn$y1
  proba$y2_nn <- results_nn$y2
  proba$y3_nn <- results_nn$y3
  
  proba$y1_pmm <- results_pmm$y1
  proba$y2_pmm <- results_pmm$y2
  proba$y3_pmm <- results_pmm$y3
  
  results[r, 4:9] <- colMeans(proba[, c("y1_nn", "y2_nn", "y3_nn", "y1_pmm", "y2_pmm", "y3_pmm")])
   
}

boxplot(results - matrix(rep(y_true, times = 3), byrow=T, ncol = 9, nrow=R), 
        xlab = "Estymator", ylab = "Obciążenie",
        main = "Obciążenie estymatorów: naiwny, NN i PMM")
abline(a=0,b=0,col="red")
```
Obciążenie

```{r}
(colMeans(results) - rep(y_true, times = 3))*100
```

