---
title: "5. Imputacja wielokrotna"
format: 
  html:
    self-contained: true
    number-sections: true
    toc: true
    toc-title: "Spis treści"
editor: source
---

# Wczytanie potrzebych pakietów

::: panel-tabset
## R

```{r, message = FALSE, warning=FALSE}
library(mice)
#library(rMIDAS)
#set_python_env(x = "/opt/homebrew/bin/python3.10")
```

## Python

```{python}
import pandas as pd
import numpy as np
from sklearn.experimental import enable_iterative_imputer
from sklearn.impute import IterativeImputer
import statsmodels.api as sm
import statsmodels.formula.api as smf
from statsmodels.imputation import mice
```


:::

# Przykład 1 z zajęć

::: panel-tabset
## R

Przykładowe dane 

```{r}
set.seed(2025)
n_rows <- 20
df_example <- data.frame(
  A = seq(1:n_rows)*2, 
  B = 5 + seq(1:n_rows)*2 + 10*rnorm(n_rows), 
  C = 2+sqrt(seq(1:n_rows)) + rnorm(n_rows)
)
df_example_miss <- df_example
df_example_miss$A[c(2,5, 13)] <- NA
df_example_miss$B[c(1,2,8,20)] <- NA
df_example_miss$C[c(9,10,14:18)] <- NA
df_example_miss
```

Imputacja z wykorzystaniem metody wielokrotnej imputacji

```{r}
df_example_imp <- mice(df_example_miss, m=1, seed = 2025)
```

Informacja dotycząca metody i zależności w danych

```{r}
df_example_imp
```

Pełny zbiór danych

```{r}
complete(df_example_imp)
```

Podsumowanie średnich

```{r}
colMeans(df_example) ## bez braków
colMeans(df_example_miss, na.rm=T) ## z brakami
colMeans(complete(df_example_imp)) ## po imputacji
```

Zmiany:

- zwiększamy liczbę zbiorów
- określamy inną metodę
- okreslamy zależnosci w danych (B i C zależne tylko od A)

```{r}
pred_mat <- df_example_imp$predictorMatrix
pred_mat["C", "B"] <- 0
pred_mat["B", "C"] <- 0
pred_mat
```



```{r}
df_example_imp <- mice(data = df_example_miss, 
                       m=4, 
                       method = "rf", 
                       predictorMatrix = pred_mat, 
                       seed = 2025)
```


```{r}
df_example_imp
```

```{r}
complete(df_example_imp, 1)
complete(df_example_imp, 3)
```

```{r}
sapply(complete(df_example_imp, "all"), colMeans)

sapply(complete(df_example_imp, "all"), colMeans) |> 
  apply(MARGIN = 1, FUN = mean)
```

Bez braków
```{r}
colMeans(df_example) ## bez braków
```

Regresja

```{r}
lm_results <- with(df_example_imp, lm(C ~ A))
str(lm_results,1)
```

```{r}
pool(lm_results)
```

```{r}
summary(pool(lm_results))
```

```{r}
coef(summary(lm(C~A, df_example)))
coef(summary(lm(C~A, df_example_miss)))
```

## Python

```{python}
# Set random seed for reproducibility
np.random.seed(42)

n_rows = 20
# Create original dataframe
df_example = pd.DataFrame({
    'A': np.arange(1, n_rows + 1) * 2,
    'B': 5 + np.arange(1, n_rows + 1) * 2 + 10 * np.random.normal(size=n_rows),
    'C': 2 + np.sqrt(np.arange(1, n_rows + 1)) + np.random.normal(size=n_rows)
})

# Create copy with missing values
df_example_miss = df_example.copy()
df_example_miss.loc[[1, 4, 12], 'A'] = np.nan  # R indices 2,5,13
df_example_miss.loc[[0, 1, 7, 19], 'B'] = np.nan  # R indices 1,2,8,20
df_example_miss.loc[[8, 9, 13, 14, 15, 16, 17], 'C'] = np.nan  # R indices 9,10,14:18
df_example_miss
```

Uwaga: `IterativeImputer` z domyślnymi ustawieniami zwraca jedną, deterministyczną imputację (nie jest to imputacja wielokrotna).

```{python}
imp = IterativeImputer(random_state=42, max_iter=10, n_nearest_features=None)
df_example_imp_single = pd.DataFrame(
    imp.fit_transform(df_example_miss),
    columns=df_example_miss.columns
)

df_example_imp_single
```

Imputacja z wykorzystaniem metody wielokrotnej imputacji (`statsmodels`, odpowiednik `mice`; metoda PMM)

```{python}
np.random.seed(2025)
df_example_imp = mice.MICEData(df_example_miss, k_pmm=5)
df_example_imp.update_all(5)
```

Pełny zbiór danych

```{python}
df_example_imp.data
```

Podsumowanie średnich

```{python}
print(df_example.mean()) ## bez braków
print(df_example_miss.mean()) ## z brakami
print(df_example_imp.data.mean()) ## po imputacji
```

Zmiany:

- zwiększamy liczbę zbiorów
- okreslamy zależnosci w danych (B i C zależne tylko od A)

Uwaga: `statsmodels` imputuje wyłącznie metodą PMM (nie ma odpowiednika `method = "rf"`).

```{python}
np.random.seed(2025)
df_example_imp = mice.MICEData(df_example_miss, k_pmm=5)
df_example_imp.set_imputer("B", formula="A")
df_example_imp.set_imputer("C", formula="A")

m = 4
df_example_imp_all = []
for i in range(m):
    df_example_imp.update_all(5)
    df_example_imp_all.append(df_example_imp.data.copy())
```

```{python}
df_example_imp_all[0]
```

```{python}
srednie = pd.concat([d.mean() for d in df_example_imp_all], axis=1)
print(srednie)
print(srednie.mean(axis=1))
```

Bez braków

```{python}
df_example.mean() ## bez braków
```

Regresja (estymacja na każdym zbiorze i łączenie wyników regułami Rubina; odpowiednik `with()` i `pool()`)

```{python}
np.random.seed(2025)
lm_results = mice.MICE("C ~ A", sm.OLS, df_example_imp).fit(n_burnin=5, n_imputations=m)
print(lm_results.summary())
```

```{python}
print(smf.ols("C ~ A", df_example).fit().summary().tables[1])
print(smf.ols("C ~ A", df_example_miss).fit().summary().tables[1])
```

:::

# Przyklad użycia pakietu `MIDAS`

```{r ,eval=FALSE}
adult <- read.csv("https://raw.githubusercontent.com/MIDASverse/MIDASpy/master/Examples/adult_data.csv",row.names = 1)[1:1000,]
```

```{r ,eval=FALSE}
set.seed(89)
adult <- add_missingness(adult, prop = 0.1)
```

```{r ,eval=FALSE}
adult_cat <- c('workclass','marital_status','relationship','race','education','occupation','native_country')
adult_bin <- c('sex','class_labels')

# Apply rMIDAS preprocessing steps
adult_conv <- convert(adult, 
                      bin_cols = adult_bin, 
                      cat_cols = adult_cat,
                      minmax_scale = TRUE)
```

```{r ,eval=FALSE}
adult_train <- train(adult_conv,
                       training_epochs = 20,
                       layer_structure = c(128,128),
                       input_drop = 0.75,
                       seed = 89)
```

```{r ,eval=FALSE}
adult_complete <- complete(adult_train, m = 10)
```

```{r ,eval=FALSE}
adult_model <- combine("class_labels ~ hours_per_week + sex", 
                    adult_complete,
                    family = stats::binomial)

adult_model
```

# Ćwiczenie na zajęcia

1. Proszę wczytać zbiór danych na potrzeby projektu.
2. Proszę zaimputować dane dla wybranych zmiennych wykorzystując metodę `mi`.



