---
title: "6. Kalibracja -- wstęp"
format: 
  html:
    self-contained: true
    number-sections: true
    toc: true
    toc-title: "Spis treści"
editor: source
---

# Wczytanie potrzebnych pakietów

::: panel-tabset
## R

```{r pakiety, message=F, warning=F}
library(survey)
library(sampling)
```


## Python

```{python moduly}
import numpy as np
import pandas as pd
import polars as pl ## svy pracuje na ramkach danych polars
import svy
```

:::


# Rozwiązanie przykładu 1

## Podejście krok po kroku

::: panel-tabset
## R


Wczytujemy dane

```{r}
dane <- read.csv2("../data/data5-kalibracja.csv")
head(dane)
```

Dane z pliku PDF do porównania

```{r}
wynik_poprawny <- c(52.275, 50.5821, 51.4286, 50.5462, 48.4301, 39.9657, 51.0054, 54.3911, 45.4675, 49.7357, 52.275, 51.4286, 45.0443, 51.0054, 51.0054, 48.8893, 52.275, 52.275, 50.5462, 51.4286)
```

Wektor wag wynikających z losowania $\boldsymbol{d}$

```{r}
d <- dane$Waga
```

Tworzenie macierzy zmiennych pomoczniczych (macierz $\boldsymbol{X}$)

```{r}
Xs <- model.matrix(~0+Przychod + Wielkosc, dane)
head(Xs)
```

Wartości globalne dla zmiennych: Przychód i Wielkość (zachowuję porządek
danych; wektor $\boldsymbol{X}$)

```{r}
wartosci_globalne <- c(19000, 280, 720)
```

Wartości estymowane dla Xs (wektor $\tilde{\boldsymbol{X}}$)

```{r}
wartosci_est <- colSums(Xs*d)
wartosci_est
```

Liczba wierszy

```{r}
n_wierszy <- NROW(dane)
```

1.  Sposób pierwszy: pętla

Tworzymy obiekt macierz (wymiary $3 \times 3$)

$$
\sum_{i=1}^n d_i \boldsymbol{x}_i \boldsymbol{x}_i^T
$$

```{r}
macierz_sum <- matrix(0, 3, 3)

for (i in 1:n_wierszy) {
  macierz_sum <- macierz_sum + d[i]*Xs[i,]%*% t(Xs[i, ])
}
```

Korzystamy ze wzoru na wektor $w$ (ze strony 11)

```{r}
w1 <- numeric(n_wierszy)
for (i in 1:n_wierszy) {
  w1[i] <- d[i] + d[i]*t(wartosci_globalne - wartosci_est) %*% solve(macierz_sum) %*% Xs[i, ]
}
```

Zaokrąglam do 3 miejsc po przecinku aby porównać do slajdów.

```{r}
all.equal(round(w1,3),  round(wynik_poprawny,3))
```

## Python

```{python}
dane = pd.read_csv("../data/data5-kalibracja.csv", sep=';')
dane.head()
```


```{python}
wynik_poprawny = np.array([52.275, 50.5821, 51.4286, 50.5462, 48.4301, 39.9657, 
                       51.0054, 54.3911, 45.4675, 49.7357, 52.275, 51.4286, 
                       45.0443, 51.0054, 51.0054, 48.8893, 52.275, 52.275, 
                       50.5462, 51.4286])
wynik_poprawny
```

```{python}
d = dane['Waga'].values.astype(np.float64)
```


```{python}
Xs = pd.get_dummies(dane[['Przychod', 'Wielkosc']], drop_first=False).values.astype(np.float64)
Xs[:3,:]
```



```{python}
wartosci_globalne = np.array([19000, 280, 720], dtype=np.float64)
```

```{python}
wartosci_est = np.sum(Xs * d[:, np.newaxis], axis=0)
wartosci_est
```


```{python}
n_wierszy = len(dane)
```

```{python}
macierz_sum = np.zeros((3, 3), dtype=np.float64)
for i in range(n_wierszy):
    macierz_sum += d[i] * np.outer(Xs[i,], Xs[i,])
macierz_sum
```

```{python}
w1 = np.zeros(n_wierszy, dtype=np.float64)
for i in range(n_wierszy):
    w1[i] = d[i] + d[i] * (wartosci_globalne - wartosci_est).T @ np.linalg.solve(macierz_sum, Xs[i,])
```

```{python}
np.round(w1, 3)
np.round(wynik_poprawny, 3)
np.allclose(np.round(w1, 3), np.round(wynik_poprawny, 3))
```

:::


## Sposób 2: obliczenia macierzowe

::: panel-tabset
## R


```{r}
w2 <- d + d * t(wartosci_globalne - wartosci_est) %*% solve(t(d*Xs) %*% Xs) %*% t(Xs)
w2 <- as.numeric(w2)
```

Zaokrąglam do 3 miejsc po przecinku aby porównać do slajdów.

```{r}
all.equal(round(w2,3),  round(wynik_poprawny,3))
```

## Python

```{python}
temp_matrix = np.linalg.solve((d[:, np.newaxis] * Xs).T @ Xs, Xs.T)
w2 = d * (1 + (wartosci_globalne - wartosci_est) @ temp_matrix)
w2 = w2.flatten()  # equivalent to as.numeric() in R
w2
```

```{python}
np.allclose(np.round(w2, 3), np.round(wynik_poprawny, 3))
```

:::

## Sposób 3: Wykorzystanie dostępnych pakietów 

::: panel-tabset
## R

```{r}
wskaznik <- calib(Xs = Xs, 
                  d=dane$Waga, 
                  method = "linear", 
                  total = wartosci_globalne)
w2 <- dane$Waga*wskaznik
```

Zaokrąglam do 3 miejsc po przecinku aby porównać do slajdów.

```{r}
all.equal(round(w2,3),  round(wynik_poprawny,3))
```

## Python


Pakiet [`svy`](https://svylab.com/docs/svy) (od autorów `samplics`) pracuje na ramkach danych `polars`, a wagi muszą być typu zmiennoprzecinkowego.

```{python}
dane_pl = pl.from_pandas(dane).with_columns(pl.col("Waga").cast(pl.Float64))
proba = svy.Sample(dane_pl, svy.Design(wgt="Waga")) ## waga pierwotna (d)

## wartosci globalne: zmienna ciągła oraz zmienna jakościowa (svy.Cat)
totals = {"Przychod": 19000, svy.Cat("Wielkosc"): {"L": 280, "M": 720}}

proba_kalib = proba.weighting.calibrate(controls=totals, wgt_name="calib_weight")
w3 = proba_kalib.data["calib_weight"].to_numpy()
proba_kalib.data.select(["Lp", "Przychod", "Wielkosc", "Waga", "calib_weight"]).head(10)
```

Zaokrąglam do 3 miejsc po przecinku aby porównać do slajdów.

```{python}
np.allclose(np.round(w3, 3), np.round(wynik_poprawny, 3))
```


:::
